臺灣新北地方法院板橋簡易庭簡易民事判決
111年度板簡字第486號
原      告  玉山商業銀行股份有限公司


法定代理人  黃男州  
訴訟代理人  王若盈  
被      告  趙怡婷  
            劉鴛鴦  
            趙東屏  
            劉偉宏  
            劉怡瑄  
上列當事人間請求塗銷遺產分割繼承登記等事件，於民國111年6
月8日言詞辯論終結，本院判決如下：
    主  文
被告就被繼承人趙榮華所遺如附表所示之遺產所為之遺產分割協
議意思表示，及被告就前開不動產所為分割繼承登記行為，均應
予撤銷。
被告劉鴛鴦應將附表編號1至3所示之不動產於民國一百零五年一
月二十二日以分割繼承為登記原因之所有權移轉登記予以塗銷，
並登記為全體繼承人公同共有。
訴訟費用由被告連帶負擔。
    事實及理由
一、按訴狀送達後，原告不得將原訴變更或追加他訴，但請求之
    基礎事實同一者、擴張或減縮應受判決事項之聲明者及不甚
    礙被告之防禦及訴訟之終結者，不在此限，民事訴訟法第25
    5條第1項第2款、第3款及第7款分別定有明文。本件原告起
    訴原聲明請求：（一）被告趙怡婷、劉XX間就被繼承人趙
    榮華所遺如附表所示之不動產，於民國104年12月19日所為
    遺產分割協議債權行為，及於105年1月22日所為分割繼承登
    記物權行為，均應予撤銷。（二）被告劉XX應將附表所示之
    不動產於105年1月22日以被分割繼承為登記原因之所有權移
    轉登記予以塗銷，並回復登記為被告公同共有。嗣原告於11
    0年12月20日以民事變更訴之聲明聲請狀追加被告趙東屏、
    劉偉宏、劉怡瑄為被告，並變更訴之聲明為（一）被告趙怡
    婷、劉鴛鴦、趙東屏、劉偉宏、劉怡瑄就被繼承人趙榮華所
    遺如附表所示之遺產所為之遺產分割協議意思表示，及被告
    等就前開不動產所為分割繼承登記行為，均應予撤銷。（二
    ）被告劉鴛鴦應將附表編號1至3所示之不動產於105年1月22
    日以分割繼承為登記原因之所有權移轉登記予以塗銷，並回
    復登記為全體繼承人公同共有。之後於111年6月8日言詞辯
    論期日當庭變更訴之聲明為（一）被告趙怡婷、劉鴛鴦、趙
    東屏、劉偉宏、劉怡瑄就被繼承人趙榮華所遺如附表所示之
    遺產所為之遺產分割協議意思表示，及被告等就前開不動產
    所為分割繼承登記行為，均應予撤銷。（二）被告劉鴛鴦應
    將附表編號1至3所示之不動產於105年1月22日以分割繼承為
    登記原因之所有權移轉登記予以塗銷，並登記為全體繼承人
    公同共有。其請求之基礎事實屬同一，且不甚礙被告之防禦
    及訴訟之終結，揆諸首揭規定，應予准許。又被告受合法通
    知，未於言詞辯論期日到場，核無民事訴訟法第386條所列
    各款情形，爰依原告之聲請，由其一造辯論而為判決，合先
    敘明。
二、原告起訴主張：被告趙怡婷於89年5月起動用循環利率進行
    消費，自91年1月起即未正常繳納款項，尚積欠原告新臺幣
    （下同）210,146元，及其中50,551元，自105年8月3日起至
    清償日止，按週年利率15%計算之利息，暨當期（月）繳款
    發生延滯時，計付違約金300元，連續二個月發生繳款延滯
    時，第二個月計付違約金400元，連續三個月發生繳款延滯
    時，第三個月被告計付違約金500元，惟每次連續收取期數
    最高以3期為上限未清償。此有台灣新北地方法院辰股107年
    度司執字第6117號債權憑證可資證明，而如附表所示遺產為
    被繼承人趙榮華之遺產，被告趙怡婷未向法院辦理拋棄繼承
    ，依法與其他繼承人共同繼承系爭遺產，被告趙怡婷既未辦
    理拋棄繼承被繼承人趙榮華之遺產，即與被告劉鴛鴦等人繼
    承取得系爭遺產之公同共有權利，然被告趙怡婷卻與被告劉
    鴛鴦等人協議將系爭附表編號1至3所示之不動產分歸被告劉
    鴛鴦取得，並辦畢分割繼承登記，足認被告就系爭遺產所為
    系爭協議，確有將被告趙怡婷因繼承取得系爭遺產之公同共
    有權，無償讓與被告劉鴛鴦之情；又被告趙怡婷本於繼承與
    其他繼承人取得遺產之公同共有權，屬財產上之權利，則被
    告趙怡婷將繼承取得系爭遺產之公同共有權無償讓與被告劉
    鴛鴦，顯以系爭協議減少被告趙怡婷之積極財產，被告趙怡
    婷與其他繼承人就被繼承人趙榮華所遺之遺產辦理分割繼承
    登記時已侵害原告之債權，是原告依民法第244條第1項、第
    4項規定，請求撤銷被告所為系爭協議之債權行為及就系爭
    房地所為分割繼承登記之物權行為，並請求被告劉鴛鴦將附
    表編號1至3所示之不動產於105年1月22日以分割繼承為登記
    原因之所有權移轉登記予以塗銷，並登記為全體繼承人公同
    共有。為此，原告爰依民法第244條第1項及第4項規定，提
    起本件訴訟，並聲明：如主文所示。
三、本院之判斷：
（一）按債務人所為之無償行為，有害及債權者，債權人得聲請
    法院撤銷之，民法第244條第1項定有明文。按繼承權之拋棄
    ，係指繼承人於法定期間否認繼承對其發生效力之意思表示
    ，即消滅繼承效力之單獨行為。而拋棄因繼承所取得之財產
    ，係於繼承開始後，未於法定期間拋棄繼承權，嗣就其已繼
    承取得之財產予以拋棄，與拋棄繼承權之性質迥然有別。又
    繼承權之拋棄，固不許債權人依民法第244條第1項規定撤銷
    之。惟如拋棄因繼承所取得之財產，而將繼承所得財產之公
    同共有權，與他繼承人為不利於己之分割協議，倘因而害及
    債權者，債權人自得依民法第244條第1項行使撤銷權（最高
    法院106年度台上字第1650號民事判決可參）。又按債務人
    所為之無償行為，有害及債權者，債權人得聲請法院撤銷之
    。債務人所為之有償行為，於行為時明知有損害於債權人之
    權利者，以受益人於受益時亦知其情事者為限，債權人得聲
    請法院撤銷之。債務人之行為非以財產為標的，或僅有害於
    以給付特定物為標的之債權者，不適用前二項之規定。債權
    人依第1項或第2項之規定聲請法院撤銷時，得並聲請命受益
    人或轉得人回復原狀。但轉得人於轉得時不知有撤銷原因者
    ，不在此限。民法第244條定有明文。次按債權人之債權，
    因債務人之行為，致有履行不能或困難之情形者，即應認為
    有損害於債權人之權利，最高法院76年台上字第2071號判決
    意旨參照。所謂害及債權，乃指債務人之行為，致積極的減
    少財產，或消極的增加債務，因而使債權不能獲得清償之情
    形，最高法院81年台上字第207號判決意旨參照。
（二）經查，原告主張被告趙怡婷積欠原告210,146元債務尚未
    清償，且被告趙怡婷並未放棄繼承被繼承人趙榮華所遺留之
    遺產等事實，業據提出臺灣新北地方法院辰股107年度司執
    字第6117號債權憑證、臺灣新北地方法院家事庭函、新北市
    ○○區○○段00地號、28地號及新北市○○區○○段00○號第二類登
    記謄本、異動索引、信用卡消費明細對帳單、國稅局財產所
    得資料清單、最高法院97年第1次民事庭會議記錄（節本）
    、戶籍謄本、新北市○○區○○段00○00地號及其上96建號第一
    類登記謄本、異動索引、被繼承人趙榮華除戶謄本、繼承系
    統表、全體繼承人戶籍謄本等件為證，經查原告所提出之本
    院家事事件公告查詢結果所載，查無被告趙怡婷有拋棄繼承
    等情，此有本院上開函文在卷可稽，本件被告間就系爭不動
    產所為遺產分割協議與及移轉所有權之行為，顯已造成被告
    趙怡婷對於原告債務之履行不能或履行困難，而損及原告之
    債權，足認原告之主張，洵為有據。
（三）從而，原告依民法第244條第1、4項規定，請求撤銷被告
    間就被繼承人趙榮華所遺如附表所示之遺產所為之遺產分割
    協議意思表示，及被告等就前開不動產所為分割繼承登記行
    為，均應予撤銷。被告劉鴛鴦應將附表編號1至3所示之不動
    產於105年1月22日以分割繼承為登記原因之所有權移轉登記
    予以塗銷，並登記為全體繼承人公同共有，均屬有據。
四、從而，原告依民法第244條第1、4項之規定，請求判決如主
    文所示，為有理由，應予准許。
五、結論：原告之訴為有理由，依民事訴訟法第436條第2項、第
    385條第1項、第85條第2項，判決如主文。
中    華    民    國   111    年     6    月    29    日
                  臺灣新北地方法院板橋簡易庭
                            法  官  呂安樂
以上為正本係照原本作成。
如不服本判決，應於送達後20日內，向本院提出上訴狀並表明上
訴理由，如於本判決宣示後送達前提起上訴者，應於判決送達後
20日內補提上訴理由書（須附繕本）。
中    華    民    國   111    年     6    月   29    日 
                            書記官  魏賜琪　　
附表：
  ┌──┬───────────┬────┬─────┐
  │編號│不動產坐落所在        │面積（㎡│權利範圍  │
  │    │                      │）      │          │
  ├──┼───────────┼────┼─────┤
  │ 1  │土地：                │70.65   │15分之1   │
  │    │新北市土城區延和段0029│        │          │
  │    │-0000地號             │        │          │
  ├──┼───────────┼────┼─────┤
  │ 2  │土 地 ：              │94.3    │5分之1    │
  │    │新北市土城區延和段0028│        │          │
  │    │-0000地號             │        │          │
  ├──┼───────────┼────┼─────┤
  │ 3  │建物：新北市土城區延和│73.83   │          │
  │    │      段00000-000建號 │        │          │
  │    │門牌號碼：新北市土城區│        │全部      │
  │    │延和路166號5樓        │        │          │
  │    ├───────────┼────┤          │
  │    │附屬建物：陽台        │7.12    │          │
  ├──┼───────────┼────┼─────┤
  │    │動產                  │數量    │核定價額  │
  ├──┼───────────┼────┼─────┤
  │ 4  │股票：板信商業銀行股份│560股   │新臺幣（下同
  │    │有限公司              │        │）6,070元    
  ├──┼───────────┼────┼─────┤
  │ 5  │汽車：DI-0000-0000-中 │  1     │6,000     │
  │    │華-1997               │        │          │
  ├──┼───────────┼────┼─────┤
  │ 6  │機車：OSO-220         │  1     │3,000     │
  ├──┼───────────┼────┼─────┤
  │ 7  │機車：M75-121         │  1     │3,000     │
  └──┴───────────┴────┴─────┘